【裁判字號】    98,易,353
【裁判日期】    990504
【裁判案由】    竊佔
【裁判全文】
臺灣花蓮地方法院刑事判決               98年度易字第353號
公  訴  人  臺灣花蓮地方法院檢察署檢察官
被      告  乙○○
            甲○
上列被告因竊佔案件，經檢察官提起公訴（98年度偵字第2422號
），並提出補充理由書（99年度蒞字第263 號），本院判決如下
：
    主  文
乙○○教唆意圖為自己不法之利益，而竊佔他人之不動產，處有
期徒刑月，如易科罰金，以新臺幣壹仟元折算壹日。
甲○意圖為自己不法所有，而竊佔他人之不動產，處有期徒刑
月，如易科罰金，以新臺幣壹仟元折算壹日。緩刑貳年，並應向
執行機關指定之政府機關、政府機構、行政法人、社區或其他符
合公益目的之機構或團體，提供肆拾小時之義務勞務。緩刑期間
付保護管束。
    事  實
一、乙○○於民國98年農曆年前某日，向劉德裕承租位於花蓮縣
    花蓮市○○路○段632－1號房屋經營羊肉爐餐廳；嗣發現位
    於該餐廳旁之磚鐵架平房（坐落於花蓮縣花蓮市○○段 374
    地號之國有土地上，為丙○○未經該國有土地管理者即財政
    部國有財產局臺灣北區辦事處花蓮分處同意而擅自佔用興建
    ，丙○○涉有竊佔罪嫌部分，現由檢察官另案偵辦中）乏人
    管理，而該平房大門鑰匙則放置在該屋大門下方空心磚與牆
    壁之間隙內，竟未經該平房原始建築者即丙○○之同意，於
    98年1月間某日晚間8時許，在上開餐廳內，告知其友人甲○
    （原名林淦寶，97年9月11 日更為現名）可使用上開平房，
    並同時囑咐不可居住等語，即以此方式教唆甲○竊佔該鐵皮
    房屋；而甲○則因此萌生為自己不法利益之意圖，約於98年
    4 月20日下午4 時許，將其所有之裝潢器材及材料等物，搬
    入上開平房放置，而竊佔之。嗣經警依財政部國有財產局臺
    灣北區辦事處花蓮分處所指，於98年4月27日下午4時30分許
    前往現場勘查時，發現甲○與其妻適將舊屋木條搬運至上開
    平房內存放，再循甲○之供述通知乙○○前來說明，始獲上
    情。
二、案經財政部國有財產局臺灣北區辦事處花蓮分處訴由花蓮縣
    警察局移送臺灣花蓮地方法院檢察署檢察官偵查起訴。
    理  由
壹、程序事項：
一、查本案原起訴之犯罪事實，係認被告乙○○意圖為自己不法
    之利益，接續於民國96年月及97年12月間，在上開國有土地
    上，搭建磚鐵架平房（佔用面積約118 平方公尺）及鐵皮倉
    庫（佔用面積約19平方公尺）各1 棟，而竊佔上開國有土地
    。另被告甲○則係於98年4月23 日，基於意圖為自己不法之
    利益之不確定故意，將其所有之舊木條、裝潢器具及材料堆
    放在上開平房及鐵皮倉庫內，而竊佔該國有土地之不動產云
    云。惟被告2人於本院於99年3月15日就本案行準備程序首次
    到庭應訊時，公訴人已當庭提出補充理由書更正犯罪事實略
    為被告乙○○係基於幫助犯意，告知被告甲○可使用上開平
    房及鐵皮倉庫內，鑰匙則藏在上開平房門前空心磚內，被告
    甲○則意圖為自己不法利益之竊佔故意，將其所有之上開物
    品堆放在上開平房內，而竊佔他人之不動產，並於本院審理
    時，就補充理由書之犯罪事實，以言詞補充「及鐵皮倉庫」
    之犯罪事實記載（詳見本院99年4月13 日審判筆錄）。本院
    認公訴人於被告2 人首次到庭陳述時已更正起訴之犯罪事實
    ，而更正後之犯罪事實與原起訴者，基本社會事實同一，本
    院復已詳予告知被告2 人，並賦予其等陳述及答辯之機會，
    而保障被告2 人之防禦權，是上述公訴人更正犯罪事實之舉
    ，即核無不合。
二、證據能力：查本案認定事實所引用之卷內所有卷證資料（包
    含人證、書證等，詳下述及者），並無證據證明係公務員違
    背法定程序所取得，與本案亦有自然之關連性，被告乙○○
    、甲○二人於準備程序迄至本案言詞辯論終結，均不爭執該
    等卷證之證據能力或提出關於證據能力之聲明異議，且卷內
    之文書證據，亦無刑事訴訟法第159條之4之顯有不可信之情
    況或其他不得作為證據之情形，本院認引為證據為適當，是
    依刑事訴訟法第159條之4、159條之5等規定，下述認定事實
    所引用之證據方法依法均應認有證據能力。
貳、有罪部分：
一、訊據被告甲○、乙○○均矢口否認有何上開犯行，被告甲○
    辯稱：伊有將裝潢材料及器具放在上開磚鐵架平房內而佔用
    之事實，惟當時係被告乙○○向伊表示該平房可以使用云云
    。被告乙○○於本院準備程序及審理時，則辯稱：伊並未告
    知被告甲○可使用上開平房云云。經查：
  (一)上開平房係因被告乙○○表示可以使用，但不能住人，鑰匙
    則放在該平房門口空心磚一節，業據被告甲○迭於警、偵訊
    及本院準備程序、審理時，均陳述明確，並於偵訊時結證在
    案，互核與被告乙○○於警、偵訊時所述當時係伊告知被告
    甲○可使用該平房等語相符。而被告乙○○於本院準備程序
    及審理時，雖另以當時非伊向被告甲○表示上開平房可以使
    用，鑰匙藏在空心磚內，當時係因被告甲○要求伊出面證明
    上開平房非被告甲○所興建云云置辯，惟其並不否認其於警
    、偵訊時確有供稱有告知被告甲○上開平房可以使用，鑰匙
    藏在空心磚內等語，其於本院突以改以上情置辯，已屬可疑
    ，復未提出相關事證為憑，且與被告甲○於警、偵訊及本院
    之供述及偵訊結證相悖，被告甲○於本院準備程序時，更直
    言不知被告乙○○為何要如此陳述等語，參以被告甲○除直
    指當時係被告乙○○向伊表示上開平房可使用及鑰匙藏放何
    處等情外，並未否認其有使用該平房之事實，甚於警詢時自
    承當時有覺得奇怪等語，即無刻意就不利於己之事實全盤否
    認之舉，況被告甲○與證人丙○○、甲○、劉德裕及張建璽
    （即前將花蓮縣花蓮市○○路○段632－1號房屋租予劉德裕
    之「豐川菜館」負責人）均不相識，其與上開平房所在地點
    又無任何地緣關係，茍非被告乙○○確有告知，實難想像被
    告甲○會無端知悉鑰匙藏放地點，進而佔用上開平房，是被
    告甲○於警、偵訊、本院準備程序時所述確係被告乙○○告
    知上開平房可以使用，鑰匙放在空心磚內等語，以及其本院
    審理時，所供伊本來不知道有上開平房，因伊不是在那個區
    域活動的人，是因為被告乙○○跟伊說，伊才想到要去用等
    情，較為可信，並堪認被告甲○使用上開鐵皮房屋之犯意，
    即係因被告乙○○告知所惹起，益證被告乙○○於本院所為
    之辯述，則屬圖卸之詞，不足採信。
  (二)其次，上開平房係坐落在上開國有土地上，然並無他人向管
    理者即告訴人財政部國有財產局臺灣北區辦事處花蓮分處申
    請承租使用該筆土地一節，業據告訴代理人戊○○於警詢、
    偵訊時指訴明確，並有土地建物查詢資料、土地勘清查表列
    印（勘清查後）資料、國有土地勘（清）查表－使用現況略
    圖各1份及現場照片在卷可稽，被告2人復陳明其等均未向告
    訴人申請承租或使用上開土地，是上開平房係未經告訴人同
    意而擅自興建竊佔該國有土地一節，殆無疑義。
  (三)又上開平房係丙○○約於95年間，出資僱請丁○○興建，本
    裕供其居住及當倉庫使用，當時並未向告訴人申請取可興建
    ，嗣因丙○○表示沒錢，故要求丁○○不要蓋了，鑰匙就插
    在大門上；而該建物因停工至今仍未完工，故丙○○迄未向
    丁○○索取鑰匙，而丙○○、丁○○均未將鑰匙放在空心磚
    旁或交予他人，亦未告知他人鑰匙放在何處等情，業具證人
    丙○○、丁○○於本院審理時結證綦詳，且證人丙○○、丁○○與被告2 人均不相識，證人丙○○復陳明其並非被告乙○○於警、偵訊時所供當時在羊肉爐店告知上開平房可使用
    及鑰匙藏放何處之陳姓客人等語，足認被告乙○○於警、偵
    訊時所供係因一陳姓客人向伊表示該平房可以使用，鑰匙放
    在空心磚內云云，自乏其據，而證人丙○○並未同意被告 2
    人可使用上開平房一節，亦可確認。
  (四)雖上開平房係未經告訴人同意而擅自在上開國有土地上興建
    ，即屬違章建築；然違章建築者，雖不能向地政機關辦理登
    記，但並非不得為交易、讓與之標的，買受人受領交付而取
    得事實上之處分權，出賣之原始建築人即不得再以其不能登
    記為由主張所有權為其原始取得（最高法院91年度臺上字第
    2145號判決意旨參看），是原始建築者就違章建築，仍可享
    有管領、使用等事實上處分權，並可為交易、讓與之標的，
    即仍有經濟上之價值，是違章建築仍屬刑法竊佔罪之不動產
    ，而在該罪保護範圍內，且證人丙○○於本院審理時，明確
    證稱當時係因錢不足，所以停工至今，其意思係指若有錢就
    會繼續蓋下去等語，顯見證人丙○○並無因資金不足而要求
    證人丁○○停工後，即有拋棄上開平房之違章建築所有權之
    意，是其目前仍為原始建築，而就該鐵皮房屋享有管領、使
    用之權限。是以，被告2 人既未徵得證人丙○○之同意，則
    被告甲○經被告乙○○之唆使始起意，並進而以放置裝潢器
    具及材料之一般使用建物方式，佔用上開平房之行為，自屬
    基於為自己不法利益之意圖，而竊佔該平房之不動產之行為
    無訛。
  (五)再者，被告甲○雖陳稱伊係因被告乙○○告知可以用云云，
    然於本院準備程序時，則自承被告乙○○當時沒有跟伊明確
    說上開平房係何人所有，伊也沒問為何可以用等語，然依現
    場照片所示，上開平房狀態仍新，結構完整，足可遮風避雨
    供人使用，被告甲○對此自難諉為不知，其在未詢問以確認
    被告乙○○表示可以使用之權源為何，且經被告乙○○叮囑
    不可居住之情形下，竟仍輕信被告乙○○所述逕自使用，已
    與常情有違，參諸被告甲○於警詢時自承伊搬運舊屋木條、
    裝潢器具及材料致上開平房內存放時，有覺得奇怪，也沒想
    這麼多之情節，足徵被告甲○當時就被告乙○○對於該平房
    並無同意其使用之權限一節，應可預見，惟其仍擅自使用該
    平房，是其主觀上應仍有意圖為自己不法之利益，並竊佔他
    人不動產之不確定故意，故被告甲○上開所辯，即不足採。
  (六)綜上各節，本案事證明確，被告2 人犯行均堪認定，自應依
    法論科。
二、按刑法上之教唆犯，以對於本無犯罪意思之人，唆令決意實
    施犯罪，為其本質。如對於已經決意犯罪之人，以幫助之意
    思，資以物質上或精神上之助力，而助成其犯罪之實施者，
    不過成立從犯，固無教唆之可言（最高法院24年上字第 890
    號判例意旨參照）。查被告甲○本無使用上開磚鐵架平房之
    意，係因被告乙○○告知其可使用後，始行佔用一節，已如
    上述，顯見被告甲○係因被告乙○○之告知，始決意實行竊
    佔犯行，被告乙○○則係為被告甲○犯罪之意思，而行教唆
    ，且無與被告甲○共同使用而參予竊佔之構成要件行為；是
    核被告乙○○所為，係犯刑法第29條第1項、第320條第2 項
    之教唆竊佔罪，應依刑法第29條第2 項規定，依其所教唆之
    刑法第320條第2項竊佔罪處罰，並應按同條第1 項科刑；被
    告甲○所為，則係犯刑法第320條第2項之竊佔罪，應按同條
    第1項科刑。公訴人認被告乙○○係犯刑法第320條第2 項之
    竊佔罪，容有未洽，惟二者基本社會事實同一，起訴法條應
    予變更（最高法院30年上字第1574號判例意旨參照）。
三、爰審酌被告乙○○並無前科，被告甲○則僅有於96年間因傷
    害案件，經本院判處拘役10日之前科，素行均非不良，惟均
    未經丙○○之同意，擅自竊佔上開平房，觀念殊不足取，被
    告甲○經被告乙○○教唆後實際竊佔之期間非長，犯罪所得
    利益及所造成之損害非鉅，兼衡其等於警、偵訊時均否認犯
    行，被告乙○○於本院準備程序及審理時，更一反前詞，全
    盤否認有何告知之情事，以圖卸責，其等犯後態度均非良好
    等一切情狀，分別量處如主文所示之刑，並均諭知易科罰金
    之折算標準，以示懲儆。
四、又被告甲○前因傷害案件，經本院於96年10月1日，以96 年
    度花簡字第611號判決判處拘役40日確定，於97年1月1 日易
    科罰金執行完畢一節，有臺灣高等法院被告前案紀錄表1 份
    在卷供參，是被告前未曾因故意犯最受有期徒刑以上之宣告
    ，其本案當係一時貪圖小利，致罹刑典，且經告訴人於99年
    4月22 日會同被告甲○前往現場會勘結果，建物業已辦理拆
    除，固被告甲○原放置在建物內之物品確已搬移完畢等情，
    有告訴人99年4月29日台財產北花三字第0990301342號函1份
    暨檢附之現場照片8 張附卷可考，是被告甲○已依其於本院
    審理時之承諾，於15日內已將放置在上開平房及鐵皮倉庫內
    之物品搬移完畢，俾利告訴人辦理拆除程序，顯見其尚有悔
    意，並已配合搬移物品，使告訴人得以順利排除所掌管之本
    案國有土地所遭受之侵害，且其有正當工作，復為一中度精
    神障礙之身心障礙人士，有其中華民國身心障礙手冊影本 1
    份可憑（詳見本院卷），本院衡諸上情，認被告經此程序，
    當知警惕而信無再犯之虞，經宣告如主文所示之刑，則以暫
    不執行為適當，併予以宣告緩刑2 年，以啟自新，另依同法
    第74條第2項第5款規定，命被告於判決確定後，向執行機關
    指定之政府機關、政府機構、行政法人、社區或其他符合公
    益目的之機構或團體，提供義務勞務40小時，且依同法第93
    條第1項第2款規定宣告在緩刑期間付保護管束，俾收監督之
    效。
參、不另為無罪諭知部分：
一、公訴意旨另以：被告乙○○於上揭時、地，告知被告甲○可
    使用上開平房及坐落在旁之另一鐵皮倉庫後，被告甲○則亦
    有將其裝潢器具及材料存放其中而佔用，因認被告2 人就此
    部分，亦涉有竊佔罪嫌等語。
二、按犯罪事實應依證據認定之，無證據不得認定犯罪事實，刑
    事訴訟法第154條第2項定有明文。所謂認定犯罪事實之證據
    ，係指足以認定被告確有犯罪行為之積極證據而言，該項證
    據自須適合於被告犯罪事實之認定，始得採為斷罪資料，如
    未能發現相當證據，或證據不足以證明，自不能以推測或擬
    制之方法，以為裁判之基礎；而被告否認犯罪事實所持之辯
    解，縱屬不能成立，仍非有積極證據足以證明其犯罪，不能
    遽為有罪之認定；其以情況證據（即間接證據）斷罪時，尤
    須基於該證據在直接關係上所可證明之他項情況事實，本乎
    推理作用足以確證被告有罪，方為合法，不得徒憑主觀上之
    推想，將一般經驗上有利被告之其他合理情況逕予排除；且
    無論直接或間接證據，其為訴訟上之證明，須於通常一般之
    人均不致有所懷疑，而得確信其為真實之程度者，始得據為
    有罪之認定，倘其證明尚未達到此一程度，而有合理之懷疑
    存在，致法院無從為有罪之確信，自應為無罪之判決（最高
    法院40年台上字第86號、30年上字第1831號、32年上字第67
    號及76年台上字第4986號判例意旨參照）。
三、訊據被告2 人就關於竊佔上開鐵皮倉庫部分，亦均堅決否認
    之，並均以上開情詞置辯。經查：告甲○於警、偵訊及本院
    準備程序、審理時，均自承除上開磚鐵造平房外，亦有佔用
    上開鐵皮倉庫之事實，且有現場照片在卷可稽，而該鐵皮倉
    庫亦坐落在上開國有土地上，且屬未經告訴人同意擅自佔用
    興建之違章建築一節，併據告訴代理人戊○○指訴在卷。惟
    證人丙○○於警詢時，雖供稱該鐵皮倉庫係其出資委由證人
    丁○○所興建，然於本院審理時，則證稱當時僅委託證人丁○○興建上開平房，上開鐵皮倉庫則非其所興建等語，互核
    與證人丁○○於本院正述情節相符，是該鐵皮倉庫是否亦屬
    證人丙○○原始建築之不動產，已非無疑；又被告甲○於本
    院審理時，則供稱該鐵皮倉庫雖設有大門及門鎖，然其將上
    開物品搬入佔用時，大門並未上鎖，上開平房及鐵皮倉庫之
    門鎖鑰匙是否同一，伊未試過，並不清楚等語，是亦無從憑
    被告甲○之供述，即可認定其使用之上開平房及鐵皮倉庫之
    原始建築者均係證人丙○○，故該鐵皮倉庫之所有權人及享
    有管理、使用權限者，究係何人，即無從查考；又依現場照
    片所示，該鐵皮倉庫狀態完整，客觀上雖可認仍屬可供人使
    用之建物，然該鐵皮倉庫既屬竊佔國有土地之違章建築，即
    無法依法為所有權之第一次登記，而原始建築者因恐其竊佔
    犯行遭人發現，故將之放棄而不再占有使用之情形，亦非無
    可想見；是以，既無法得知該鐵皮倉庫之所有權人或享有管
    領、使用權限者為何人，即無從確認該鐵皮倉庫仍屬他人所
    有或現供人占有使用中，亦或係已遭所有權人或管領使用權
    者拋棄所有權或管領使用之事實上處分權；簡言之，被告甲○經被告乙○○教唆而佔用上開鐵皮倉庫之際，該鐵皮倉庫
    是否係屬刑法第320條第2項所定之「他人之不動產」，或已
    係經他人拋棄權利之「無主物」一節，既難以確認，自無從
    認被告2 人有何竊佔「他人之不動產」之犯行，並以竊佔罪
    嫌相繩之。惟此部分如構成犯罪，則與前開經認定有罪之竊
    佔上開平房犯行間，有想像競合犯之裁判上一罪關係（按：
    被告乙○○係同時告知而教唆被告甲○可使用上開平房及鐵
    皮倉庫，顯見其僅有一教唆行為；而被告甲○則於本院準備
    程序時，陳明經被告乙○○告知後，有過去看，鑰匙確實在
    那邊，後來就打開來使用，當時是先使用大間的（即上開平
    房），有些小東西就先放到另一間小間的（即上開鐵皮倉庫
    ），後來放到小間的東西有比較大的，就先搬到大間的那間
    去，所以伊兩間都有用到等語，足認被告甲○受被告乙○○
    教唆後，主觀上即已有竊佔上開平房及鐵皮倉庫之故意，嗣
    即以一接續之法律意義上之一行為，同時使用而竊佔上開平
    房及鐵皮倉庫），爰不另為無罪之諭知，附此敘明。
據上論斷，應依刑事訴訟法第284條之1、第299條第1項前段、第
300條，刑法29條、第320條第2項、第41條第1項前段、第74條第
1項第1款、第2項第5款、第93條第1項第2款，刑法施行法第1 條
之1，判決如主文。
本案經檢察官黃蘭雅到庭執行職務。
中    華    民    國    99    年    5     月    4     日
                  刑事第四庭    法  官  黃鴻達
以上正本證明與原本無異。
如不服本判決應於收受送達後10日內向本院提出上訴書狀，並應
敘述具體理由。其未敘述上訴理由者，應於上訴期間屆滿後20日
內向本院補提理由書(均須按他造當事人之人數附繕本)「切勿逕
送上級法院」。告訴人或被害人如對於本判決不服者，應具備理
由請求檢察官上訴，其上訴期間之計算係以檢察官收受判決正本
之日期為準。
中    華    民    國    99    年    5     月    4     日
                                書記官
附錄本判決論罪之法律條文：
中華民國刑法第320條
意圖為自己或第三人不法之所有，而竊取他人之動產者，為竊盜
罪，處5  年以下有期徒刑、拘役或 5 百元以下罰金。
意圖為自己或第三人不法之利益，而竊佔他人之不動產者，依前
項之規定處斷。
前二項之未遂犯罰之。

司法院資訊處製作；財團法人民間司法改革基金會備份。
